【裁判字號】    95,司,45
【裁判日期】    950731
【裁判案由】    呈報清算人
【裁判全文】
臺灣板橋地方法院民事裁定                95年度司字第45號
聲  請  人  甲○○
代  理  人  趙培宏律師
            薛雅之律師
上列聲請人請求就國勝企業股份有限公司呈報清算人事件，本院
裁定如下：
    主  文
聲請駁回。
聲請程序費用由聲請人負擔。
    理      由
一、本件聲請意旨略以：國勝企業股份有限公司（以稱國勝公司
    ）因有開始經營後自行停止營業6 個月以上之情事，業遭經
    濟部於民國82年12月30日以經（82）商232282號函命令解散
    ，且經濟部復於83年2 月16日以經（83）商202604號函撤銷
    國勝公司之公司登記，惟因國勝公司董事長沃丘景因轉讓持
    股達1/2 以上而當然解任，其他董事均已辭任，僅由第三人
    即常務董事陳慶三及聲請人即常務董事甲○○擔任清算人執
    行清算事務，且經推選由聲請人代表國勝公司；其後，陳慶
    三亦已死亡，故聲報人為國勝公司唯一清算人；而國勝公司
    狀況為：該公司已無資產且有負債新臺幣（下同）625,091,
    020 元，足認國勝公司之負債顯然超過資產，而無法支付多
    數債權人之債務清償，應有宣告破產之必要，惟因國勝公司
    並無資產組成破產財團，無從依破產程序清理債務，有本院
    94年度破字第55號裁定可資參照。為此，爰依公司法第334
    條準用83條第1 項、非訟事件法第178 條之規定，聲報由聲
    請人擔任國勝公司之清算人，其住所為臺北縣板橋市○○街
    48巷6 之1 號，就任日期為95年2 月6 日等情。
二、按法人之清算，屬於法院監督，法院得為監督上必要之檢查
    及處分，法院辦理公司呈報清算人之聲報事件，對於清算人
    應於就任後15日內，將其姓名、住所或居所及就任日期向法
    院聲報，加以審認，非無其法律依據（民法第42條第1 項、
    公司法第334 條準用第83條第1 項規定意旨參照）。次按「
    解散之公司除因合併、分割或破產而解散外，應行清算。」
    ，「解散之公司，於清算範圍內，視為尚未解散。」，「前
    條解散之公司，在清算時期中，得為了結現務及便利清算之
    目的，暫時經營業務。」，公司法第24條至第26條分別定有
    明文，而公司經中央主管機關撤銷或廢止登記者，準用前3
    條之規定（公司法第26條之1 規定參照）。繼按「公司之清
    算，以董事為清算人。但本法或章程另有規定或股東會另選
    清算人時，不在此限。」，公司法第322 條第1 項亦規定甚
    明。經查，聲請人主張國勝公司因有開始經營後自行停止營
    業6 個月以上之情事，業遭經濟部於82年12月30日以經（82
    ）商232282號函命令解散，且經濟部復於83年2 月16日以經
    （83）商202604號函撤銷國勝公司之公司登記等情事，固據
    其提出經濟部83年2 月16日經（83）商202604號函影本1 件
    附卷可稽，是依公司法第26條之1 準用公司法第24條之第26
    條之規定，國勝公司固應行清算，惟查：
（一）依公司法第332 條第1 項之規定，股份有限公司之清算，
      除公司法或章程另有規定或經股東會另選清算人時，應以
      董事為清算人。本件國勝公司係股份有限公司，此有該公
      司之公司變更登記事項卡在卷可查，是國勝公司除該公司
      章程另有規定，或經該公司股東會另選清算人，或符合公
      司法關於清算人之特別規定等3 種情形外，自應依依公司
      法第332 條第1 項前段之規定，以該公司之董事為清算人
      ，而聲請人於本件聲請，並未主張國勝公司符合公司法第
      332 條第1 項但書之3 種任一情形存在，揆諸首揭說明，
      國勝公司之清算，自應以該公司全體董事為清算人，合先
      敘明。
（二）本件聲請人於聲請之初，並未提出國勝公司之最新公司變
      更事項卡，經本院諭知補正後始行提出，經細繹國勝公司
      之最新變更登記事項卡中，該公司之董事除聲請人外，尚
      有董事長沃丘景、常務董事徐正義、鄭郁文、呂明川、陳
      慶三、徐金吉、林雲、陳素娥、甘錫琳、侯智仁、沈憲南
      、王裕悰、謝振南、許俊傑及許應德等15人，是依前開說
      明，國勝公司上開包括聲請人在內之全體董事16人均係清
      算人；雖聲請人主張：國勝公司董事長沃丘景因轉讓持股
      超過1/2 以上而當然解任，又國勝公司於大量退票後有部
      分董事辭任、部分董事當然解任，另常務董事陳慶三業已
      死亡，所以目前除聲請人外並無其他董事存在（見本院95
      年6 月30日訊問筆錄）等情，然：
  １、聲請人主張國勝公司董事長沃丘景係因「轉讓持股超過1/
      2 以上」為由而當然解任，惟依其提出之證物中，其中：
    (1)證物二係1 紙不明日期剪報中載有「國勝公司82年7 月22
      日國董字第20號公告」，惟此公告係載：「本公司董事長
      沃丘景『因故未實質主持業務』，前經依照公司法第208
      條、經濟部69、1 、15商字第1365號函暨82、5 、3 （82
      ）商字第209126號函釋示．．．」等語，除聲請人未提出
      上開經濟部69、1 、15商字第1365號函、82、5 、3 （82
      ）商字第209126號函文以資釋明外，且其上所載沃丘景係
      以「因故未實質主持業務」為解任原因，而非如聲請人本
      件主張之「轉讓持股超過1/2 以上」，是沃丘景之董事資
      格是否尚係存在？縱其業遭解任，究係以符合何項解任原
      因？均有疑義。
    (2)聲請人固另提出本院94年度破字第55號裁定，並以該裁定
      理由欄第三項所載：「．．．三、本件國勝公司董事長沃
      丘景因轉讓持股超過1/2 以上而當然解任，．．．」等字
      句為由，欲行釋明沃丘景國勝公司之董事資格業經解任而
      消滅等情；經本院細繹該裁定內容，上開裁定實質上之內
      容僅係表示國勝公司無資產組成破產財團，並無聲請破產
      之實益，因而駁回本件聲請人聲請國勝公司破產，至於上
      開文字記載並不生實質上拘束之效力，是聲請人欲執上開
      裁定作為沃丘景國勝公司董事資格已遭解任，亦乏依據。
  ２、聲請人固另以：國勝公司於大量退票後有部分董事辭任、
      部分董事當然解任，另常務董事陳慶三業已死亡，是國勝
      公司目前具董事身分者僅聲請人1 人等情為主張，然：
    (1)聲請人上開主張關於常務董事陳慶三業已死亡等情，並未
      提出陳慶三相關除戶戶籍謄本以資釋明，是陳慶三是否業
      已死亡，並因而喪失國勝公司董事之資格，尚非無疑。
    (2)至於聲請人上開主張關於國勝公司「部分董事辭任、部分
      董事當然解任」部分，惟國勝公司之董事除聲請人、沃丘
      景及陳慶三外，尚有徐正義等13人，業已如前述，而此13
      人中究係何等人辭任，何等人當然解任，除未據聲請人加
      以列明外，至於辭任者係於何時以何種方式向國勝公司提
      出辭職，當然解任者復係符合公司法或其他相關法規當然
      解任之規定，更付之闕如，以國勝公司之董事多達10餘人
      之情況下，自無從僅由聲請人1 人片面、概括陳稱「部分
      董事辭任、部分董事當然解任」數語，即得認定該等13人
      董事資格均已喪失。
三、聲請人主張其取得國勝公司清算人之資格，固係提出國勝公
    司82年5 月31日召開之董事與監察人聯席會議（下稱82年5
    月董監會議）議事錄為證，惟查：
（一）依82年5 月董監會議議事錄上所載，其出席者僅聲請人、
      國勝公司常務董事陳慶三及監察人王華興3 人，另列席者
      黃自強、曹爾居、陳建興3 人悉無董事資格，而在聲請人
      無法釋明國勝公司其他董事之董事資格業已喪失之情形下
      （理由如前所述），是此會議係如何召開，召集程序是否
      合法，均有疑義。
（二）再由82年5 月董監會議議事錄案由4 、7 、9 均有「吳常
      務董事代理董事長職務全昌」等字樣，足見縱依聲請人主
      張其為國勝公司之代理董事長，其經選任為代理董事長之
      期間亦係發生在82年5 月董監會議之前；然依聲請人之主
      張，國勝公司係遭經濟部於83年2 月16日以經（83）商20
      2604號函撤銷公司登記，始依法進行清算，是聲請人縱經
      選任為國勝公司之代理董事長，亦係發生在國勝公司應行
      清算開始時間（經濟部83年2 月16日撤銷該公司之公司登
      記）之前，是82年5 月董監會議既發生在經濟部撤銷國公
      司之公司登記時間（83年2 月16日）之前，聲請人自無從
      以82年5 月董監會議之事由，進而執為其事後取得國勝公
      司清算人之事由。
（三）再者，依形式上觀之，82年5 月董監會議係由國勝公司董
      事、監察人所組成，並未見具有該公司股東身分參與，自
      非公司法第322 條第1 項但書中之「『股東會』另選清算
      人」之情形，更無從發生選任清算人之效力。
四、再者，本院曾以聲請人本件聲請欠缺：（一）經濟部核發之
    公司變更登記事項卡、（二）股東名簿、（三）選舉清算人
    之股東會議記錄、（四）各股東委任清算人之委任狀、（五
    ）清算人就任同意書、（六）資產負債表及財產目錄經監察
    人審查之證明文件、（七）監察人審查後提經股東會承認之
    證明文件、（八）清算人就任後3 次以上刊登公告催告債權
    人於3 個月申報債權之新聞紙等事項，發函諭請聲請人於送
    達後15日內補正，逾期未補正則駁回本件聲請，上開函文於
    95年2 月21日送達聲請人，聲請人雖於95年3 月8 日具狀補
    正上開（一）、（二）、（五）、（八）等事項，惟未補正
    上開（三）、（四）、（六）、（七）等事項，雖聲請人以
    ：其係依公司法第322 條第1 項規定就任為國勝公司之唯一
    清算人，並非由股東會選任，因此無法補正止上開（三）、
    （四）、（六）、（七）等事項等情，惟此項陳述與本院前
    開如理由欄第二項、第三項之說明未符，自不可採；縱聲請
    人並非由股東會選任為清算人，惟依聲請人所提82年5 月董
    監會議議事錄，其出席者除其與陳慶三具國勝公司股東身分
    外，尚有國勝公司之監察人王華興，足認王華興具有國勝公
    司監察人身分，並未喪失，是至少就上開命補正事項第（六
    ）、（七）項關於「資產負債表及財產目錄經監察人審查之
    證明文件」、「監察人審查後提經股東會承認之證明文件」
    仍應行補正，聲請人迄未補正，本件聲請自未合程式，亦應
    依法予以駁回。
五、爰依非訟事件法第36條第1 項、第21條第1 項前段，裁定如
    主文。
中    華    民    國    95    年    7     月    31    日
                  民事第二庭法  官  鍾啟煌
以上正本證明與原本無異。
如不服本裁定應於送達後10日內向本院提出抗告狀，並應繳納抗
告裁判費新臺幣1,000 元。
中    華    民    國    95    年    8     月    3     日
                            書記官  李威賜


司法院資訊處製作；財團法人民間司法改革基金會備份。
